【裁判字號】    98,家訴,28
【裁判日期】    981130
【裁判案由】    分割遺產
【裁判全文】
臺灣雲林地方法院民事判決              98年度家訴字第28號
原      告  乙○○
            丙○○
被      告  甲○○
            丁○○
                        樓
上列當事人間請求分割遺產事件，本院於中華民國98年11月17日
言詞辯論終結，判決如下：
    主      文
兩造繼承被繼承人許木棍如附表一、附表二所示之遺產准予分割
。分割方法如附表一、附表二分割方法欄所示。
訴訟費用新臺幣貳萬零壹佰零柒元由兩造按應繼分每人各負擔四
分之一。
    事實及理由
甲、程序方面：
一、按訴狀送達後，原告不得將原訴變更或追加他訴。但請求之
    基礎事實同一者，或擴張或減縮應受判決事項之聲明者不在
    此限，民事訴訟法第255 條第1 項第2 、3 款分別定有明文
    。次按，原告於判決確定前，得撤回訴之全部或一部；訴之
    撤回應以書狀為之。但於期日，得以言詞向法院或受命法官
    為之；以言詞所為訴之撤回，應記載於筆錄，如他造不在場
    ，應將筆錄送達；訴之撤回，被告於期日到場，未為同意與
    否之表示者，自該期日起；其未於期日到場或係以書狀撤回
    者，自前項筆錄或撤回書狀送達之日起，十日內未提出異議
    者，視為同意撤回，民事訴訟法第262 條第1 項本文、第2
    、3 、4 項分別定有明文。本件原告於民國（下同）98年10
    月07日以書狀追加聲明主張，狀內所載雲林縣二崙鄉○○段
    829 、889 地號及番社段331 、331-1 、344 、345 地號及
    慈仁段114 地號等7 筆土地名義上雖非直接由被繼承人名下
    轉給被告等，但實質上仍為被繼承人之贈與，是依民法第11
    73條之規定，應將已受贈之財產算入總遺產之計算，由被告
    等之應繼分中扣除之，並於98年10月20日言詞辯論期日聲明
    被告等應協同原告就上開被繼承人之遺產辦理繼承登記，核
    屬應受判決事項聲明之擴張，揆諸上開規定，原告訴之追加
    ，於法並無不合，應予准許。惟原告復於98年10月20日言詞
    辯論期日當庭撤回上開聲明，主張依原起訴狀之請求分割遺
    產，而因被告等未到場，故於同年月22日將言詞辯論筆錄繕
    本送達被告，有本院送達證書附卷可憑。被告收受前開撤回
    書狀，除被告甲○○於98年11月17日當庭表示同意外，被告
    丁○○迄今已逾10日而仍未提出異議，依上開規定而視為同
    意撤回。是原告之撤回既經被告同意，核與上開規定相符，
    其撤回自應准許，此合先敘明。
二、被告丁○○經合法通知，未於言詞辯論期日到場，核無民事
    訴訟法第386 條各款所列情形，茲依原告聲請，就被告丁○
    ○部分由其一造辯論而為判決。
乙、實體方面：
一、原告主張：被繼承人許木棍於98年02月19日逝世，兩造俱為
    被繼承人許木棍之子女，且無其他法定繼承人，故兩造之應
    繼分各為4 分之1 。被繼承人許木棍去世時，遺有如附表一
    、二所示之土地、建物、現金等遺產（下稱系爭遺產），被
    繼承人許木棍並未以遺囑禁止繼承人分割遺產，兩造亦未以
    契約約定禁止分割遺產，因兩造迄今仍無法達成分割協議，
    爰依民法第1164條之規定，訴請分割遺產，分割方法為兩造
    就被繼承人之遺產終止公同共有關係，改為依應繼分即各四
    分之一之比例分別共有等語，並聲明如主文所示。
二、被告方面：
  (一)被告甲○○部分: 同意原告之主張。
  (二)被告丁○○部分: 雖未到庭，但具狀陳報同意分割，並配合
    辦理相關手續，然應依合法、公平、公開的原則下進行。
丙、得心證之理由：
一、按同一順序之繼承人有數人時，按人數平均繼承。繼承人有
    數人時，在分割遺產前，各繼承人對於遺產全部為公同共有
    ；又繼承人得隨時請求分割遺產，民法第1141條本文、第11
    51條及第1164條本文分別定有明文。是遺產之公同共有係以
    遺產之分割為其終局狀態，而以公同共有關係為暫時的存在
    ，此合先敘明。
二、原告主張之上開事實，已據其提出繼承系統表、戶籍謄本、
    土地登記謄本、遺產稅免稅證明書、調解不成立證明書、房
    屋稅籍證明書等件為證，並為被告甲○○所不爭執，而被告
    丁○○雖未於言詞辯論期日到場，惟以書狀表明願依法律判
    決，並配合遺產繼承登記等語，本院綜合上開資料，自堪信
    原告之主張為真實。而兩造對系爭遺產既無約定不為分割，
    且依物之使用目的亦無不能分割之情形，是原告請求分割被
    繼承人許木棍所有如附表所示之系爭遺產，自屬有據。又被
    告甲○○、丁○○及原告乙○○、丙○○同為被繼承人許木
    棍之子女，依上開規定，兩造均為被繼承人許木棍之第一順
    位繼承人，對於該遺產每人應繼分各為4 分之1 。
三、次按，公同共有物之分割，除法律另有規定外，準用關於共
    有物分割之規定，即得依共有人協議之方法行之，不能協議
    決定者，或於協議決定後因消滅時效完成經共有人拒絕履行
    者，法院得因任何共有人之請求，命為下列之分配：以原
    物分配於各共有人。但各共有人均受原物之分配顯有困難者
    ，得將原物分配於部分共有人原物分配顯有困難時，得變
    賣共有物，以價金分配於各共有人；或以原物之一部分分配
    於各共有人，他部分變賣，以價金分配於各共有人；以原物
    為分配時，因共有人之利益或其他必要情形，得就共有物之
    一部分仍維持共有，民法第830 條第2 項、第824 條第1 、
    2 、4 款亦有明定。又裁判分割共有物訴訟，為形式之形成
    訴訟，其事件本質為非訟事件，故法院定共有物之分割方法
  ，雖應斟酌當事人之聲明、共有物之性質、經濟效用及全體共
  有人之利益等公平決之，然不受當事人聲明之拘束。
四、本件如附表一、附表二所示之財產為被繼承人許木棍之遺產
    ，兩造為繼承人，已如前述，而依上開規定，兩造在分割系
    爭遺產前，對於系爭遺產全部為公同共有，因系爭遺產並無
    不能分割之情形，亦無不分割之約定，兩造既不能協議分割
    ，原告請求裁判分割系爭遺產，即無不合。又法院定分割方
    法時，應斟酌各共有人之利害關係及共有物之性質，為適當
    之決定，不受任何共有人主張之拘束。是本院參酌上開法律
    規定，並考量各共有人之利害關係及共有物之性質，認被繼
    承人許木棍之遺產應分割如下：
(一)如附表一編號1 之土地部分：本院審酌系爭遺產之權利範圍為
  應有部分千分之565 ，該土地尚有其他共有人，而共有關係係
  存在於共有物之每一部分，是依該土地之性質，不適於原物分
  割，而應認以依應繼分各4 分之1 之比例由兩造分別共有為適
  宜，遂將兩造共同繼承被繼承人許木棍如附表一所示編號1 之
  遺產予以分割，即按兩造每人應繼分各4 分之1 之比例分別共
  有。
(二)如附表一編號2 之建物部分：依原告提出之遺產稅繳納證明書
  所載，該建物之核定價額為新臺幣（下同）6,500 元，價值甚
  低，且若依應繼分各4 分之1 之方式原物分割，非惟繼承人中
  任一人無法擁有獨立出入之通道，且致系爭建物原有之功能無
  法發揮，是系爭建物事實上無法割裂使用，且原告亦主張依兩
  造每人應繼分各4 分之1 之比例分別共有，是應認兩造共同繼
  承被繼承人許木棍如附表一所示編號2 之遺產按兩造每人應繼
  分各4 分之1 之比例分別共有為適當。
(三)如附表二所示之現金部分：其性質為可分且易於流通使用之物
  ，由兩造按應繼分各4 分之1 之比例予以原物分配，便於兩造
  利用。故就此部分，應認兩造按應繼分各4 分之1 之比例分配
  ，即每人各取得5,000 元（20,000÷4 ＝5,000 ）為適當。
五、從而，原告請求分割被繼承人許木棍如附表一及附表二所示
    之遺產，為有理由，應予准許，其分割方法如附表一、附表
    二分割方法欄所示分配。
丁、因共有物分割、經界或其他性質上類似之事件涉訟，由敗訴
    當事人負擔訴訟費用顯失公平者，法院得酌量情形，命勝訴
    之當事人負擔其一部，民事訴訟法第80條之1 亦有明定。又
    因分割遺產之訴，係固有必要共同訴訟，兩造間本可互換地
    位，且兩造均蒙其利，是認訴訟費用應由兩造依其應繼分之
    比例負擔訴訟費用，較為公允，附此敘明。
戊、據上論結，原告之訴為有理由，依民事訴訟法第385條第1項
    前段、第78條、第80條之1、第85條第1項前段，判決如主文
    所示。
中    華    民    國    98    年    11    月    30    日
                      家事法庭法  官  潘雅惠
以上正本係照原本作成。
如對本判決上訴，須於判決送達後20日內向本院提出上訴狀（須
附繕本）並需繳納上訴費用新臺幣4,500元。
中    華    民    國    98    年    11    月    30    日
                              書記官  陳美華
附表一：
┌──┬────────────────┬────────┬────┬──────────┬──────┐
│編號│     不       動       產       │  面      積    │權利範圍│     現       值    │ 分割方法   │
│    │                                │                │        │【計算式：公告土地現│            │
│    │                                │                │        │值×面積×應有部分】│            │
│    │                                │                │        │元以下四捨五入      │            │
├──┼────────────────┼────────┼────┼──────────┼──────┤
│ 1  │雲林縣二崙鄉○○段115地號土地   │3,073.01平方公尺│565/1000│3,819,751           │按應繼分各4 │
│    │                                │                │        │                    │分之1 之比例│
│    │                                │                │        │                    │分別共有。  │
│    │                                │                │        │                    │            │
│    │                                │                │        │                    │            │
│    │                                │                │        │                    │            │
├──┼────────────────┼────────┼────┼──────────┼──────┤
│ 2  │雲林縣二崙鄉大庄村5鄰38號房屋   │39.9平方公尺    │  全部  │6,500               │按應繼分各4 │
│    │                                │                │        │                    │分之1 之比  │
│    │                                │                │        │                    │例分別共有。│
│    │                                │                │        │                    │            │
│    │                                │                │        │                    │            │
│    │                                │                │        │                    │            │
└──┴────────────────┴────────┴────┴──────────┴──────┘
 附表二:
┌──┬────┬───────┬───────────┐
│編號│其餘財產│金額（新臺幣）│  分   割   方   法   │
├──┼────┼───────┼───────────┤
│ 1  │ 現金   │   20,000元   │兩造按應繼分各4 分之1 │
│    │        │              │比例分配，即每人各分得│
│    │        │              │5,000元。             │
└──┴────┴───────┴───────────┘


司法院資訊處製作；財團法人民間司法改革基金會備份。
